【裁判字號】    89,上易,4599
【裁判日期】    891020
【裁判案由】    竊佔等
【裁判全文】
臺灣高等法院刑事判決                         八十九年度上易字第四五九九號
    上  訴  人
    即自 訴 人  丁○○
    兼右代理人  丙○○
    被      告  乙○○
                甲○○
右上訴人，因被告竊佔等案件，不服臺灣板橋地方法院，八十八年度自字第二二三號
，中華民國八十九年十月二十日第一審判決，提起上訴，本院判決如左：
    主      文
原判決關於甲○○偽造文書部分撤銷。
甲○○被訴偽造文書部分自訴不受理。
其他上訴駁回。
    理      由
一、自訴意旨詳如附件自訴狀所載。
二、撤銷（甲○○被訴偽造文書）部分
  (一)按刑事訴訟法第三百十一條所定得提起自訴之人，係限於因罪而直接被害之人，
    必其人之法益由於犯罪行為直接所加害，若須待乎他人之另一行為而其人始受損
    害者，即非因犯罪直接所受之損害，不得提起自訴。至個人與國家或社會，因犯
    罪而同時被害者，該被害之個人，固亦得提起自訴，但所謂同時被害，自須個人
    之被害與國家或社會之被害由於同一之犯罪行為所致，若犯罪行為雖足加國家或
    社會以損害，而個人之受害與否，尚須視他人之行為而定者，即不能謂係同時被
    害，仍難認其有提起自訴之權（最高法院二十六年渝上字第八九三號判例）。又
    不得提起自訴而提起者，應諭知不受理之判決，刑事訴訟法第三百三十四條定有
    明文。
  (二)查自訴人指訴被告甲○○自稱為被告乙○○之債權人，向法院聲請執行而取得系
    爭建物，然本件既屬未辦保存登記之違建，在地政事務所並無資料可考，曾某若
    欲加隱匿絕無困難，則柳某如何得知？料係雙方勾串，足見被告蓄意竊佔，利用
    法院程序移花接木，換人占有，顯有犯刑法第二百十四條之偽造文書罪云云。惟
    被告甲○○所執行之標的物，為同案被告乙○○所搭建並占有中（如後述），是
    被告甲○○基於債權債務關係，對債務人所屬財產為執行，無乃正當權利之行使
    ，至自訴人嗣後繼受上開違建物所占用之土地，並指被告乙○○上開所屬違建物
    涉有竊佔，核之首開說明，其並非本件犯罪之直接被害人至明。此部分自訴人上
    訴意旨仍泛以自訴人迄今猶受被告甲○○等犯罪行為侵害中，若無刑事處罰，豈
    是保護被害人之道並指摘原判決此部分不當，固無足取，但原判決此部分宣示無
    罪既有可議，仍應將之撤銷為不受理之諭知。
三、上訴駁回（乙○○被訴竊佔附圖Ｃ、甲○○被訴竊佔附圖Ａ、Ｂ）部分
  甲、無罪部分：
    (一)、按犯罪事實應依證據認定之，無證據不得推定其犯罪事實。又不能證明被告
        犯罪者，應諭知無罪之判決，刑事訴訟法第一百五十四條、第三百零一條第
        一項分別定有明文。刑事上所謂之證據，係指足以認定被告確有犯罪行為之
        積極證據而言，且該項證據須合於被告犯罪事實之認定，始得採為斷罪資料
        ，是若積極證據不足為不利於被告事實之認定時，基於罪證有疑，利於被告
        之法則，即應為有利於被告之認定，更不必有何有利之證據（最高法院二十
        九年上字第三一○五號、三十年上字第八一六號判例意旨參照）。又事實之
        認定，應憑證據，如未能發現相當證據，或證據不足以證明，自難以推測或
        擬制之方法，以為裁判基礎（同上法院四十年臺上字第八六號判例意旨參照
        ），且為刑事訴訟法上證明之資料，無論其為直接、間接證據，均須達於通
        常一般之人均不致於有所懷疑，而得確信其為真實之程度，始得據為有罪之
        認定，若其關於被告是否犯罪之證明未能達此程度，而有合理性懷疑之存在
        ，致法院無從形成有罪之確信，根據「罪證有疑，利於被告」之證據法則，
        即不得遽為不利於被告之認定（參照同上法院七十六年臺上字第四九八六號
        判例意旨）；再者，自訴人之指訴是否與事實相符，仍應調查其他證據以資
        審認，換言之，即必須藉由補強證據之存在，以增強或擔保自訴人陳述之證
        明力，該自訴人之陳述，始適合作為認定犯罪事實之基礎（同上法院五十二
        年臺上字第一三○○號判例意旨參照）。合先敘明。
    (二)、被告乙○○（關於附圖Ｃ）部分：
        訊據被告乙○○堅不承有竊佔附圖Ｃ部分犯行，辯陳房子是整批蓋的，六十
        四年就蓋的，自訴人是後來才買地，如何能說伊竊佔云云，原審亦訊之承租
        人林平夫供述車庫不是伊的，是之前別人留下來的，未占自訴人土地云云，
        質之自訴人丙○○陳稱該Ｃ部分只係停車位，停放林平夫子女之車輛（見原
        審卷第八十三頁反面第八十四頁）；搭了整排車棚，何人搭的我不是很清楚
        ，應是共同出資，用是林平夫在用，應是那一排人找人作的，八十五年年底
        前後（見原審卷(二)第七０頁反面第七十一頁）等語。再訊之自訴人丁○○稱
        丙○○有說過，是誰蓋車棚伊想不起來，乙○○蓋的，何時忘了，丙○○告
        訴伊七十三年違建，但不知竊占，從頭到尾均由丙○○處理，伊都不知道等
        語（見同卷第七十頁正反面）。因之，自訴人一稱係停放林平夫之車子，但
        不知何人所蓋的，一稱聽說是乙○○蓋的車棚，是就此陳述觀之，縱令被告
        林平夫之子、女有使用該車位之情事，亦非可據以推定係被告乙○○、所為
        竊佔Ｃ部分之犯行。
    (三)、被告甲○○（關於附圖Ａ、Ｂ）部分
        自訴所指被告甲○○惡意介入，接續竊占系爭建物，虛捏事實，利用法院程
        序移花接木，換人占有，此部分行為亦有竊佔犯行云云，經查：
        1.訊之被告甲○○陳稱只是將錢借給乙○○，彼此間純是借貸關係並不知曾
          守儀與自訴人有何關係等語。
        2.經原審質之自訴人指陳被告乙○○應與甲○○應有相當程度之串連，否則
          甲○○如何知悉有無辦保存登記云云，於本院自訴則質疑乙○○若欠柳萬
          寬的錢，只要拿房子給他抵債，甲○○又何必查封云云，惟被告乙○○、
          被告甲○○間依民事程序主張雙方有債權債務關係，有台灣板橋地方法院
          八十七年度促字第一二八五四號支付命令及同院八十七年度民執星字第八
          五一號囑託查封登記函附原審卷（第九七、九八頁）可稽，自訴人以上開
          推測臆斷之詞，率指被告甲○○有介入此一竊占情事，自係自訴人本身就
          人性觀點所為虛擬，推測而已，尚無其他積極證據足以證明，況查被告柳
          萬寬、乙○○間之私人金錢借貸、財物往來細節若何？非自訴人所能干涉
          、置喙，亦核與本件竊佔罪嫌無涉。更不得以所謂柳某前債未清，為何陸
          續再借予曾某等相關借款細節加以質疑，遽指為被告甲○○有竊占之犯行
   ，此外自訴人丙○○所陳亦未能證明甲○○有何接續被告乙○○或為本身
          之竊占附圖所示Ａ、Ｂ部分犯行，是應認為僅係自訴人丙○○本身所生質
          疑虛擬矣。
      (四)、據上所述，不能證明被告乙○○就附圖所示Ｃ部分甲○○就附圖所示Ａ、
          Ｂ部分有竊佔之犯行，此外，復查無其他積極證據證明被告等有何自訴人
          所指之犯行，原審因均不能證明其等犯罪，而就此部份為無罪之諭知，經
          核並無不合，自訴人上訴意旨以自訴人發現被告竊佔時以書面而告知，催
          其歸還土地，被告於此猶悍然拒絕，應認竊佔之新事實並指摘原判此部分
          亦有不當，惟按竊佔罪為即成犯，於其竊佔行為完成時，以後之繼續竊佔
          乃狀態之繼續而非行為之繼續，是被告之行為是否成立竊佔罪，應自被告
          行為客觀上為觀察，自訴人為催討之意思通知，雖不排除其民事上為請求
          之效力，但不能改變被告行為在刑法上之評價，此部分自訴人上訴則為無
          理由，應予駁回。
    乙、免訴（乙○○被訴竊佔附圖Ａ、Ｂ）部分
      (一)、按案件時效已完成者，應諭知免訴之判決，刑事訴訟法第三百零二條第二
          款定有明文。
      (二)、訊據被告乙○○供述以：「房子是六十年蓋的，在六十四年取得房屋稅籍
          ，房屋已經租予林平夫十餘年，只是最近才有定租約」等，另原審經依職
          權函准臺北縣土城戶政事務所八十九年五月三十一日八九北縣土戶字第○
          六○一六號函覆以：「本轄大暖路十號門牌編列資料，經查該址於六十四
          年六月一日由頂埔一九○之九三號編為現址」等。則本案被告乙○○租予
          被告林平夫之大暖路十號房屋建物，自可確認係於六十四年前既已存在。
          另觀之自訴人於向檢察官告訴被告林平夫、乙○○時，所舉之告訴狀亦陳
          明以：「被告乙○○原係媒介告訴人之父鄭明發購買該批土地之掮客，對
          當地各筆土地瞭如掌指，伊明知桃園水利會遲早會將系爭土地讓售告訴人
          ，乃早期佈下陷阱，預先佔用，等待有朝一日，迫使告訴人礙於現狀，而
          屈從要索圖利」等（見八十八年度偵字第一五一七○號卷附補充告訴理由
          狀），且由自訴人所提出之土城市○○○段大暖坑小段0000－0000地號土
          地登記簿謄本（八十六年五月二十日列印），該登記細目：登記次序0001
          ，所有權人丁○○，登記原因：買賣，原因發生日期：七十三年九月十二
          日；丙○○部分則係登記次序為二，登記原因為買賣，原因發生日期八十
          六年三月二十二日等，是知，如上所述，前後對照，暨參以自訴人所舉簽
          立於六十二年十一月十二日之不動產買賣契約書觀之，自訴所指竊占犯行
          成立之時已屬久遠矣。而訊之被告乙○○供述以：土城市○○路十號房屋
          是其所有，在六十二年完工（按：此對照臺北縣政府工務局六十三年一月
          十二日北建管字第一二○一號函覆准予完成，見八十七年度偵字第二六四
          一九號偵查卷第七十五頁內文，是被告乙○○所辯應非無的。），當初蓋
          房屋有一點占到水利地，想向水利會買，到七十三年鄭先生才去買這土地
          ，我建物在前應該有地上權等，訊之自訴人亦不否認其係於七十二年方始
          購買該系爭之土地，更且陳稱：房屋在我取得所有權時就有了，增建是浪
          板、石綿瓦，當時車庫是一層樓，但現在變成房屋也是一層樓等（見原審
          卷(一)第二０頁），因之，自訴人與被告乙○○相互間，就房屋已經存在之
          事宜所為之供述，難謂有何齟齬之處。
      (三)、再者，自訴人丁○○陳稱：「（何時知道他們有房屋在那裡？）七十三年
          我向水利會買土地時就知道了，那塊地是我們兄弟共同購買的，七十三年
          我們買地時，Ａ部分只有房子，Ｂ部分沒有辦法確定何時建造，Ｃ部分確
          切時間也不能確定」等語（見原審卷(一)第五十六頁正反面），訊之自訴人
          丙○○陳稱：Ａ、Ｂ部分之房屋係乙○○蓋的等語（見原審卷(一)第八十三
          頁反面）。而訊之被告乙○○供稱：「不管Ａ或Ｂ都是六十二年已經建造
          ，後來因為禁建沒蓋到二樓，自訴人購買土地時，我的二樓房子、車庫已
          經蓋好，到七十三年與丁○○討論要如何處理」等語（見原審卷(二)第五十
          七頁），此可由自訴人於八十九年九月十五日所舉之刑事陳報狀（附於本
          院卷）陳明：「自訴人於七十三年標購本宗土地時，雖知悉系爭竊占之違
          建存在，惟不知有遭竊占之情事」等情，因之，對照觀之該系爭房屋之起
          造暨存在之時期，應已無疑義。
      (四)、查本件被告乙○○被訴涉犯刑法第三百二十條第二項之竊佔罪嫌，是竊佔
          罪罪重本刑為五年，依刑法第八十條第一項第二款規定，其追訴權時效期
          間為十年。本件自訴人遲至八十八年六月十一日（有原審收文日戳可查，
          按自訴人前於八十七年十一月二十六日，向臺灣板橋地方法院檢察署檢察
          官告訴林平夫竊佔在案，於八十八年三月二日再告訴乙○○竊佔，嗣於偵
          查程序尚未終結前，改向原審提起自訴）始對被告乙○○、（林平夫）提
          起本件竊佔自訴，又於原審程序進行中再對被告甲○○提出共同竊佔之自
          訴，因據上述，原審以此部分追訴權時效業已完成多時，是依前述，被告
          乙○○此一被訴部份，為免訴判決之諭知，核無不合，自訴人上訴意旨以
          原判決對被告乙○○究竟何時竊佔土地並未明確認定，顯有不當云云，茲
          據台北縣政府建設局以六十三月十二日北建管字第一二０一號函准建造完
          成有案，並同意逕向有關機關申請接水電，亦有該局一四九九六號函影本
          附偵查卷可憑（偵卷二六四一九號第七五頁），是上開房屋應在六十二年
          間完工，原判決已認定如前述，自訴人此部分上訴，非有理由，應予駁回
          。
據上論斷應依刑事訴訟第二百六十九條第一項前段、第三百六十四條、第三百六十八
條、第三百三十四條，判決如主文。
中      華      民      國     九十     年      一      月     十七     日
                            臺灣高等法院刑事第二十五庭
                                審判長法  官  許  國  宏
                                      法  官  林  勤  純
                                      法  官  洪  光  燦
右正本證明與原本無異。
不得上訴。
                                      書記官  張  永  富
中      華      民      國     九十     年      一      月     十九     日


司法院資訊處製作；財團法人民間司法改革基金會備份。
